【裁判字號】    89,台上,3011
【裁判日期】    890526
【裁判案由】    偽造文書
【裁判全文】
最高法院刑事判決                              八十九年度台上字第三○一一號
    上  訴  人  甲○○
右上訴人因偽造文書案件，不服台灣高等法院中華民國八十七年四月二十八日第二審
更審判決（八十六年度上更(一)字第一二四七號，起訴案號：台灣台北地方法院檢察署
八十四年度偵緝字第六七六號），提起上訴，本院判決如左：
    主  文
原判決撤銷，發回台灣高等法院。
    理  由
本件原判決認定上訴人甲○○於民國八十一年一月十日，與告訴人黃林韻芳共同召集
互助會，共任為會首，由上訴人召集二十一會，黃林韻芳召集三十一會，二人共同負
擔一會，約明按各人召集部分負擔，含會首共同負擔一會共計五十三會，每會新台幣
（下同）一萬元，每月十日在台北縣新店市新店分局消防隊黃林韻芳工作處所之辦公
室開標，並自八十二年起，每年三、六、九、十二月之二十五日各加標一次。上訴人
竟意圖為自己不法之所有，基於概括之犯意，先後於八十一年五月十日，在上址乘前
來參與開標之會員不熟，向黃林韻芳及在場會員佯稱，伊業經授權，擅自偽造告訴人
呂淑芬署押，而偽造呂淑芬名義之三千三百元標單，以該偽造之標單參與競標獲致得
標，足以生損害於黃林韻芳、呂淑芬及其餘活會會員。同（八十一）年七月十日，又
以同一方法偽造告訴人莊錫漢名義之三千五百元標單，以該偽造之標單參與競標獲致
得標，足以生損害於黃林韻芳、莊錫漢及其餘活會會員。八十二年十二月二十五日，
再以同一方法偽造告訴人吳富美名義之二千一百元標單，以該偽造之標單參與競標獲
致得標，足以生損害於黃林韻芳、吳富美及其餘活會會員。以上三次冒標之後，上訴
人即與不知情之黃林韻芳向各自召集之會員收取會款，各該活會會員均陷於錯誤，悉
數交付會款，八十一年五月十日第一次冒標詐得三十二萬一千六百元（活會四八會，
每會六七○○元，相乘為三二一六○○元）；八十一年七月十日第二次冒標詐得二十
九萬九千元（活會四六會，每會六五○○元，相乘為二九九○○○元）；八十二年十
二月二十五日第三次冒標詐得十九萬七千五百元（活會二五會，每會七九○○元，相
乘為一九七五○○元）。上訴人於冒標後仍向被冒標人繼續收取活會之會款，再自墊
活會與死會會款之差額，以掩飾其冒標犯行。嗣於八十三年十一月間因上訴人逃匿停
會，經黃林韻芳與會員呂淑芬、莊錫漢、吳富美等人核對後發現多出三會，始察知上
情。而前揭冒標之標單三紙，則經上訴人於得標後丟棄，均告滅失等情。因將第一審
判決撤銷，改判仍依牽連犯從一重論處上訴人連續行使偽造私文書，足以生損害於他
人罪刑。固非無見。
惟查：(一)、有罪之判決書，須將認定被告之犯罪事實詳記載於事實欄，然後於理由欄
內，逐一說明其所憑之證據及其認定之理由，倘理由欄內未加說明，即有判決不載理
由或理由不備之違法。又刑法第二百十條之偽造私文書罪，以無制作權之人，捏造或
冒用他人名義而制作足以為一定意思證明之文書，並足生損害於公眾或他人者為要件
，但此制作名義人，不以形式上表現於文書內容為必要，倘僅為文字或符號而欠缺一
般私文書之形式，但依習慣或特約，實質上使人得知係以他人名義所制作，足以表示
一定用意之證明者，因已妨害該制作名義人之信用，可生損害於公眾或他人，依同法
第二百二十條第一項（修正前之第二百二十條）規定，仍應論以偽造準私文書罪。我
國民間互助會，係由會首招募會員參加所組成，每於標會時，常由欲標取會款之會員
制作標單，以一定之標息金額參加競標，如偽造所謂其他會員名義制作之標單，而該
標單上文義明確，明示該會員以所出具之標息金額參加競標互助會之用意，足以生損
害於公眾或他人者，固不待適用刑法第二百二十條第一項，即應成立偽造私文書罪；
倘所偽造之標單，僅在空白紙上書立該其他會員之姓名、綽號及數字者，甚或祇書寫
數字而未書立姓名、綽號，另以言詞、動作等方法表示係何會員所出具欲參加競標之
標單者，則依特約或我國民間互助會之特有習慣，足以辨明係偽造該會員以所書立之
數字為標息金額參加競標之標單，自應適用上開準私文書之規定，以偽造準私文書罪
論處。本件原判決認定上訴人所偽造業已丟棄滅失之標單三紙，據黃林韻芳於第一審
審理時供稱：「標會的人均有寫會（標）單，會（標）單內有寫『漢』、『芳』、『
富美』及金額」（一審卷第六十七頁反面）。原判決於事實欄內，逕認上訴人連續偽
造呂淑芬、莊錫漢、吳富美名義之「標單」，然各該「標單」之內容如何？所載文字
內容是否具有私文書之形式外觀？抑或應依特約或習慣方足以辨明係屬「標單」性質
之準私文書？並未於事實欄內詳加記載，復未於理由欄內加以說明，遽認係屬偽造私
文書並進而行使之犯行，已有判決理由不備之違背法令。(二)、告訴人之告訴，係以使
被告受刑事訴追為目的，故其指訴被告之犯罪情節，須無瑕疵可指，且應再調查其他
證據，以察其確與事實相符，始得採為認定被告犯罪事實所憑之證據，倘未釐清其瑕
疵，又缺乏補強性之證據，逕行予以採信，即有違證據法則之違背法令。上訴人自始
即否認有偽造標單冒標詐取會款之犯行（偵緝第六七六號偵查卷第七頁），而原判決
認定上訴人有本件犯行，係以告訴人黃林韻芳、呂淑芬、莊錫漢、吳富美之指訴，證
人即會員廖紫芬、連美雲、黃鄭美、宋秀珠、陳紅棗、江蘇雪、林鄭素真之證言為其
主要論據。然據吳富美供稱：「後來黃林韻芳告訴我二十會已被標了」（偵緝第六七
六號偵查卷第二十五頁），顯係聽聞於黃林韻芳，莊錫漢、呂淑芬亦分別供稱：「我
都沒標到會，後來就沒有了，所以顯然被冒標」、「標會時我都沒去，後來我要標時
，他人已跑掉了」，證人江蘇雪僅供證上訴人曾向其借標，證人林鄭素真祇供證每次
開標時，每人把金額寫在字條上，並簽名，當眾開標，其餘證人廖紫芬、連美雲、黃
鄭美、宋秀珠、陳紅棗之證言，似亦均不足以證明上訴人有冒標呂淑芬、莊錫漢、吳
富美會款情事（偵第一二○三六號偵查卷第二至十四頁，偵緝第六七六號偵查卷第五
十八頁反面、第五十五頁，原審上訴卷第七十三頁反面）。至黃林韻芳雖一再指訴上
訴人有本件犯行，但其於偵查中，最初指訴上訴人冒標時確有偽造標單（偵第一二○
三六號偵查卷第十九頁），繼而改稱：「她（指上訴人）冒標一個吳富美及莊錫漢、
呂淑芬，當時她沒有寫標單，她只是口頭說有那些人標到」（偵緝第六七六號偵查卷
第十四頁），旋又稱：「八十一年七月十日，甲○○告訴我莊錫漢標三千五百元，有
標單。八十二年十二月二十五日甲○○說吳富美標二千一百元，另外八十一年五月十
日許（春梅）說呂淑芬標三千三百元」，似謂上訴人僅有偽造莊錫漢名義之標單（同
上偵查卷第五十六頁反面），原審更審前訊問黃林韻芳：「被告冒這三個的會，到底
有無寫標單？」答稱：「應該是有」（原審上訴卷第十六頁反面），前後供述殊不一
致。又莊錫漢於原審更審前調查時，雖供稱：「妹妹頂讓給我，妹妹讓給我，會款都
是我在繳」，但莊錫漢之妹莊麗珍則否認有將該參加之互助會讓與其兄莊錫漢情事，
且供證曾載呂淑芬前去標會（原審上訴卷第一○八頁）；再吳富美供稱係受黃林韻芳
之邀參加該互助會，而非上訴人之邀約入會，且稱會款有時交上訴人，有時交黃林韻
芳（偵緝第六七六號偵查卷第二十五頁反面、第五十五頁反面）；另莊錫漢亦稱會款
有時交黃林韻芳（同上卷第五十五頁反面）。倘吳富美係由黃林韻芳邀約參加為會員
，上訴人如何能冒吳富美之名義詐標會款？如依黃林韻芳上揭供述，上訴人告知係由
吳富美、莊錫漢分別以二千一百元及三千五百元標息得標，而活會與死會應繳納之會
款金額有別，吳富美、莊錫漢事後將會款交付黃林韻芳時，黃林韻芳何以未能查覺？
原審就黃林韻芳指訴之上揭瑕疵，未予究明釐清，復未調查其他必要之證據以證明其
指訴情節與事實相符，遽行判決，殊嫌率斷。上訴意旨，執以指摘原判決不當，為有
理由，應認仍有發回更審之原因。
據上論結，應依刑事訴訟法第三百九十七條、第四百零一條，判決如主文。
中      華      民      國    八十九    年      五      月    二十六    日
                              最高法院刑事第一庭
                                  審判長法官  施  文  仁
                                        法官  張  淳  淙
                                        法官  林  永  茂
                                        法官  蕭  仰  歸
                                        法官  花  滿  堂
      右正本證明與原本無異
                                              書  記  官
中      華      民      國    八十九    年      六      月      二      日


司法院資訊處製作；財團法人民間司法改革基金會備份。
